【裁判字號】    95,訴,161
【裁判日期】    951128
【裁判案由】    確認委任關係不存在
【裁判全文】
臺灣宜蘭地方法院民事判決               95年度訴字第161號
原      告  丁○○
            乙○○
共      同
訴訟代理人  謝維仁律師
被      告  宜蘭縣礁溪鄉農會
法定代理人  丙○○
被      告  甲○○
共      同
訴訟代理人  陳倉富律師
當事人間確認委任關係不存在事件，本院於民國95年11月9日言
詞辯論終結，判決如下：
    主      文
原告之訴駁回。
訴訟費用由原告負擔。
    事實及理由
一、原告起訴主張之意旨：
  (一)被告甲○○與被告礁溪鄉農會間理事委任關係是否存在，固
    然不影響原告丁○○理事身分之存在，惟遇有甲○○與丁○○贊成與否立場相反之議案，丁○○之理事權利即有受侵害
    之危險。例如民國94年10月25日臨時理事決議變更原告乙○○之正會員身分為贊助會員，可否同為四票，甲○○贊成票
    ，丁○○投反對票。因甲○○具有理事身分，行使理事之投
    票權，使丁○○反對之議案獲得通過，丁○○之理事權受到
    稀釋，理事權之行使受侵害（此正如公司增資會稀釋原股東
    之股權，故公司法規定應經股東過半數之同意）。如果甲○○喪失理事身分，該案即無法通過。準此，原告丁○○係礁
    溪鄉農會理事，被告甲○○與礁溪鄉農會間委任是否存在，
    影響礁溪鄉農會之經營，造成原告理事權之行使，有受侵害
    之危險，而此危險得以確認之訴予以排除，難認甲○○無即
    受確認判決之法律上利益，自得提起確認之訴。
  (二)礁溪鄉農會臨時理事會決議變更原告乙○○之正會員身分為
    贊助會員，被告甲○○如非合法理事，其出席臨時理事會行
    使表決權顯然無效，即無法通過將原告由正會員變更為贊助
    會員之決議。準此，因被告與礁溪鄉農會之委任關係存否不
    明確，顯然致乙○○在私法上之地位有受侵害之危險，而此
    項危險得以對於被告之確認判決除去，顯有即受確認判決之
    法律上利益。況農會法第13條規定「個人贊助會及團體贊助
    會員，除得當選監事外，無選舉權及其他被選舉權。但其他
    應享權利與會員同」，縱認乙○○係贊助會員，仍享有農會
    會員大部分之權利。甲○○與礁溪鄉農會間委任關係是否存
    在，影響礁溪鄉農會之經營，對於乙○○之會員權自有影響
    ，顯有即受確認判決之法律上利益。
  (三)被告甲○○持有自有農地，包括位於宜蘭縣礁溪鄉○○段12
    5地號面積1155平方公尺，民權段第126地號面積1103平方公
    尺、玉田段第1181地號面積1000平方公尺（持分3分之1，約
    333.3平方公尺）及玉田段第1181-2地號面積3661 平方公尺
    ，共計6252.3平方公尺。惟其中玉田段第1181-2地號土地，
    業已全部墊高以作為建地使用，並建造面積為248.94平方公
    尺、門牌號碼為礁溪鄉○○路○段200號之別墅。縱認該別墅
    係合法農舍（原告有爭執），其用途為從事農業生產，然玉
    田段第1181-2地號土地除農舍外已全部墊高部分，並無合法
    證明文件，且超過核准使用面積，阻斷排灌水系統，並鋪設
    非農業經營必要之柏油、水泥，依農業用地作農業使用認定
    及核發證明辦法第5條、第6條、第7 條之規定，不能認為作
    農業使用，計算被告持有自有農地之面積時，應予扣除。準
    此，得列入甲○○持有自有農地面積者，充其量為民權段第
    125號之1155平方公尺、126地號之110.3 平方公尺、玉田段
    第1181地號面積3分之1之333.3平方公尺及248.94 平方公尺
    之農舍，合計面積為2840.24平方公尺，不足4000 平方公尺
    即0.4公頃，依法不得登記為農會理事候選人，惟仍於94年3
    月經礁溪鄉農會會員代表大會選為第15屆理事。
  (四)農會法施行細則第30條規定「農會與理事、監事間之關係，
    除本法另有規定外，依民法關於委任之規定。」甲○○依法
    不得登計為農會理事候選人，被告礁溪鄉農會與甲○○間之
    委任關係，因違反強制決定，自屬無效。
  (五)為此聲明請求：確認被告甲○○與被告礁溪鄉農會會間之理
    事委任關係不存在。
二、被告方面答辯之意旨：
  (一)原告乙○○原為宜蘭縣礁溪鄉農會之正會員暨第15屆之候補
    理事，惟因其實際係擔任其他職業工會等之有給職秘書而未
    實際從事農業，嗣宜蘭縣礁溪鄉農會於94年10月25日第15屆
    第2 次臨時理事會決議變更原告乙○○之正會員身分為贊助
    會員，並因此而喪失後補理事資格確定在案。是本件原告乙○○既非宜蘭縣礁溪鄉農會之正會員，其對於被告宜蘭縣礁
    溪鄉農會與被告甲○○間之委任關係是否存在，於原告乙○○之法律上地位並未陷於不安之狀態而有以確認判決予以除
    去之必要，原告乙○○顯然並無即受確認判決之法律上利益
    ，至為明確。另被告甲○○與宜蘭縣礁溪鄉農會之理事委任
    關係存否，並非原告丁○○所得主張者，且原告丁○○之法
    律上地位並未陷於不安之狀態而有以確認判決予以除去之必
    要，是原告丁○○提起本件確認之訴，顯然亦無即受確認判
    決之法律上利益至明。
  (二)「農會理、監事前以自耕農身分登記為該農會第十四屆理、
    監事候選人，其所其供之耕地是否符合規定，係屬事實認定
    事項，對於事實之調整，主管機關應本諸權責輔導農會組成
    專案小組調查；如經調查渠等資格確實不符上揭規定，則應
    依行政程序法第96條第1項第6款、第102條、第103條等相關
    規定為撤銷渠等職務之處分。」此有行政院農會委員會92年
    12月23日農輔字第0920169664號函參照。依此，被告之理事
    資格未經主管機關以行政處分予以撤銷以前，被告與宜蘭縣
    礁溪鄉農會間之理事委任關係自仍存在，故本件原告自應循
    行政程序予以救濟，而非以提起本件確認訴訟所能除去其危
    險。
  (三)又坐落宜蘭縣礁溪鄉○○段125地號（面積1155 平方公尺，
    權利範圍全部）、民權段126地號（面積1103 平方公尺，權
    利範圍全部）、玉田段1181地號（面積1000平方公尺，權利
    範圍1／3）、玉田段1181之2地號（面積3661 平方公尺，權
    利範圍全部）等土地，於被告宜蘭縣礁溪鄉農會94年3 月辦
    理農會理、監事選舉時，均已為被告甲○○所有達6 個月以
    上，被告甲○○現仍持有之。按以上被告甲○○所持有自有
    農地之土地面積合計6252.3平方公尺，顯已超過0.4 公頃以
    上，自已符合首揭法條之規定。至於原告起訴狀所載被告甲○○所持有土地之面積僅5149.3平方公尺之主張，顯然漏列
    上開民權段126 地號土地及其面積，容有違誤。再依內政部
    78年5月16日台內社字第702536 號函之意旨，乃「有關農會
    理事、監事候選人實際從事農業之資格，持有土地面積0. 4
    公頃以上，應否扣除地上物房屋面積疑義案，應查明其用途
    是否為實際從事農業者為斷。」原告所稱之別墅，係指坐落
    宜蘭縣礁溪鄉○○段1181之2地號土地上226建號之房屋，其
    主要用途：「農舍」、其他登記事項：「本棟建物係使用農
    業用地興建之自用農舍，不得變更用途，其承受人應以具有
    自耕農身份者為限。」顯見該房屋確係從事農業之用。至於
    該土地上尚有：1.倉庫供放置農業輔助使用物品及肥料等、
    2.雞舍飼養牲畜、3.屋後並種植果樹及大量植栽等，在在均
    屬從事農業之用。基此，原告主張被告甲○○所持有土地之
    面積應予扣除玉田段1181之2地號土地，面積3661 平方公尺
    云云，洵無理由。
  (四)爰答辯聲明請求：駁回原告之訴。
三、兩造不爭執之事實：
    原告丁○○與被告甲○○均為被告礁溪鄉農會第15屆之理事
    （任期自94年3月7日至98年3月7日）；原告乙○○則原為被
    告礁溪鄉農會之會員，並為第15屆之候補理事，雖礁溪鄉農
    會之理事長吳西山於94年10月6 日死亡，農會理事出缺，然
    被告於94年10月25日第15屆第2 次臨時理事會開會時，業以
    原告擔任其他職業公會之有給職秘書為由，認定原告並未實
    際從事農業工作，不符合會員資格，決議將原告之會員身份
    除去，並變更為贊助會員，使原告喪失遞補為理事之資格，
    原告乙○○遂以本院95年度訴字第3 號對被告礁溪鄉農會提
    起確認農會正會員暨理事資格之民事訴訟等情，已為兩造所
    不爭執，除有礁溪鄉農會第15屆理事會第二次臨時會議紀錄
    及民事判決書在卷可稽外（見卷第67-73、92-100 頁），復
    經調閱本院95年度訴字第3 號確認農會正會員暨理事資格等
    民事卷宗，核閱屬實，堪信為實在。
四、本件之爭點及法院之判斷：
    經依民事訴訟法第268條之1第2 項規定，與兩造整理並確認
    本件應審酌之爭點為：(一)本件原告是否有即受確認判決之法
    律上利益？(二)對於農會理監事是否符合資格有疑義時，是否
    可提起確認委任關係不存在之民事訴訟？(三)被告甲○○是否
    符合取得農會理監事之資格？（參見卷宗第51頁）茲論述如
    下：
  (一)按確認法律關係之訴，非原告有即受確認判決之法律上利益
    者，不得提起之；確認證書真偽或為法律關係基礎事實存否
    之訴亦同，民事訴訟法第247條第1項定有明文。又民事訴訟
    法第247條第1項所謂即受確認判決之法律上利益，係指法律
    關係存否不明確，原告主觀上認其法律上之地位有不安之狀
    態存在，且此種不安之狀態，能以確認判決將之除去者而言
    。
  (二)準此，查原告丁○○因已為被告礁溪鄉農會第15屆之理事，
    其理事地位自不因被告甲○○是否具備理事資格而受有不安
    之危險，是其提起本訴顯不具備有即受確認判決之法律上利
    益及法律保護之必要。原告雖主張被告甲○○具有理事身分
    ，行使理事之投票權，使原告丁○○反對之議案獲得通過，
    丁○○之理事權受到稀釋，理事權之行使受侵害云云，惟針
    對理事會議案表決權之行使或通過與否，要與原告丁○○之
    「法律上地位」無涉，且縱將被告甲○○之理事資格除去，
    則亦尚有其餘遞補理事行使該項權利，亦無從謂原告丁○○
    將來或過去於理事會上所支持之議案，均能通過，故其上開
    主張，殊嫌無據。從而本件被告甲○○是否具備理事資格，
    對原告丁○○之法律上地位因不生影響，是其訴請確認被告
    礁溪鄉農會與被告甲○○間之理事委任關係不存在，難認有
    何即受確認判決之法律上利益，自無從准許。
  (三)至原告乙○○固本為被告礁溪鄉農會第15屆之候補理事，得
    於農會理事出缺時遞補為理事。惟查，被告礁溪鄉農會之理
    事長吳西山於94年10月6 日死亡，農會理事業已出缺時，因
    被告礁溪鄉農會在94年10月25日第15屆第2 次臨時理事會會
    議中，以原告乙○○擔任其他職業公會之有給職秘書為由，
    認定其並未實際從事農業工作，不符合會員資格，決議將原
    告乙○○之會員身份除去，並變更為贊助會員，使其喪失遞
    補為理事之資格，原告乙○○遂對被告礁溪鄉農會提起確認
    正會員資格暨理事委任關係存在之民事訴訟，該事件並經本
    院以95年度訴字第3 號判決確認原告乙○○與被告礁溪鄉農
    會間之理事委任關係存在乙節，已有上揭本院95年度訴字第
    3 號確認農會正會員暨理事資格等民事判決書在卷可參，是
    原告乙○○如經上揭民事事件確認與被告間之理事委任關係
    存在，亦即其係於原理事長吳西山死亡後即已遞補為被告礁
    溪鄉農會之理事，則其地位與另名原告丁○○乃屬相同，不
    因被告甲○○是否具備理事資格，而不影響其已取得之理事
    地位，難認其訴請確認被告間之理事委任關係不存在，有何
    確認利益存在。再者，上揭本院95年度訴字第3 號確認農會
    正會員暨理事資格之民事事件固已經被告礁溪鄉農會提起上
    訴在案，然倘經判決原告乙○○之正會員暨理事之資格不存
    在，亦即經認定被告礁溪鄉農會於94年10月25日第15屆第 2
    次臨時理事會決議變更原告乙○○之正會員身分為贊助會員
    ，並使其喪失後補理事資格確定，則原告乙○○即無從即因
    原理事長吳西山或被告甲○○或任一名理事喪失理事資格而
    遞補為正式理事，故被告甲○○是否具備理事資格，對原告
    乙○○之法律上地位不生任何影響，亦即原告乙○○之法律
    上地位並未陷於不安之狀態而有以確認判決予以除去之必要
    。從而本件原告乙○○訴請被告礁溪鄉農會與被告甲○○間
    之理事委任關係不存在，與法亦有未合。
五、綜上所述，原告兩人提起本訴確認被告甲○○與礁溪鄉農會
    間之理事委任關係不存在，因俱無即受確認判決之法律上利
    益，依據首揭條文規定，自無從准許，均應予駁回。且兩造
    針對其餘兩項爭點所為之主張及答辯，因與判決結果不生影
    響，本院即無再予審酌之必要，附此敘明。
六、裁判費負擔之依據：依民事訴訟法第78條。
中    華    民    國    95    年    11    月    28    日
                  臺灣宜蘭地方法院民事庭
                      法  官  邱景芬
正本與原本無異。
如不服本判決應於判決送達後20日內提出上訴狀（須傅繕本）。
中    華    民    國    95    年    11    月    29    日
                      書記官  邱美龍


司法院資訊處製作；財團法人民間司法改革基金會備份。
